【裁判字號】    88,重訴,337
【裁判日期】    890621
【裁判案由】    拆屋還地
【裁判全文】
臺灣板橋地方法院民事判決  八十八年度重訴字第三三七號
    原      告    乙○○
    訴訟代理人    繆璁律師
    複代理人      甲○○    住.
    被      告    建將育樂  設.
                  有限公司
    法定代理人    丁○○    住.
                  壬○○    住.
                  丙○○    住.
                  寅○○    住.
                  癸○○    住.
                  卯○○    住.
                  辰○○○  住.
                  子○○    住.
                  己○○    住.
                  巳○○    住.
                  庚○○    住.
                  曹文    住.
    被      告    戊○○    住.
    右  一  人
    訴訟代理人    李達夫律師
    複代理人      謝曜焜律師
    被      告    丑○○    住.
右當事人間請求拆屋還地等事件，本院判決如左：
    主      文
被告戊○○應將坐落臺北縣三峽鎮○○段二七五之二九地號土地如附圖所示Ａ部分土
地（面積貳佰玖拾玖平方公尺）上之建物，即建號六九一一號，門牌號碼臺北縣三峽
鎮○○路七號之鋼造二層建物拆除後，被告戊○○與被告建將育樂有限公司應將土地
返還原告及劉永照、劉東昇、張威洲等全體共有人。
被告丑○○應將坐落臺北縣三峽鎮○○段二七五之二九地號土地如附圖所示Ｂ部分土
地（面積四十六平方公尺）上之無門牌號碼建物拆除後，被告丑○○與被告建將育樂
有限公司應將土地返還原告及劉永照、劉東昇、張威洲等全體共有人。
被告建將育樂有限公司應自民國八十八年四月十七日起，至交還如主文第一、二項之
土地之日止，按日給付原告新臺幣一千八百三十九元。
原告其餘之訴駁回。
訴訟費用由被告建將育樂有限公司負擔十分之五，被告戊○○負擔十分之二，被告丑
○○負擔十分之一，餘由原告負擔。
本判決第一項於原告以新臺幣肆佰萬元為被告戊○○、被告建將育樂有限公司供擔保
後得假執行；但被告戊○○、被告建將育樂有限公司如於假執行程序實施前，以新臺
幣壹仟壹佰玖拾陸萬為原告預供擔保，得免為假執行。
本判決第二項於原告以新臺幣陸拾貳萬元為被告丑○○、被告建將育樂有限公司供擔
保後，得假執行；但被告建將育樂有限公司如於假執行程序實施前，以新臺幣壹佰捌
拾肆萬元為原告預供擔保，得免為假執行。
原告其餘假執行之聲請駁回。
    事      實
甲、原告方面：
一、聲明：求為判決：(一)被告建將育樂有限公司（以下稱建將公司）、戊○○應將坐
    落臺北縣三峽鎮○○段二七五之二九地號土地如附圖所示Ａ部分土地（面積二百
    九十九平方公尺）上之建號六九一一號，門牌號碼臺北縣三峽鎮○○路七號之鋼
    造二層建物拆除，並將土地交還予原告及劉永照、劉東昇、張威洲等全體共有人
    。(二)被告建將公司、丑○○應將坐落臺北縣三峽鎮○○段二七五之二九地號土地
    如附圖所示Ｂ部分土地（面積四十六平方公尺）之無門牌號碼地上建物拆除，並
    將土地交還予原告及劉永照、劉東昇、張威洲等全體共有人。(三)被告建將公司應
    給付原告新臺幣（下同）十九萬八千元，及自民國八十八年四月十七日起，至交
    還第一、二項所示之土地之日止，按日給付原告一千八百三十九元。(四)陳明願供
    擔保請准宣告假執行。
二、陳述：
    (一)被告建將公司（八十六年二月二十日申請更名登記前為風速企業有限公司，以
      下稱風速公司，並於八十七年一月六日經改制前之臺灣省政府建設廳以建三字
      第四二○○八四號函命令解散）之原負責人即被告戊○○於八十五年四月十四
      日，向原告承租原告與其他共有人共有之坐落臺北縣三峽鎮○○段二七五之二
      九地號土地，面積三百七十平方公尺，原告並交付系爭土地予被告建將公司使
      用。
    (二)依兩造土地租賃契約書第三條第二項約定，租金自八十八年四月十七日起至九
      十年四月十六日止，每年租金為六十七萬一千五百五十元，且應於每年四月十
      七日前給付，每次應給付一年份租金，惟自八十八年四月十七日迄今，被告均
      未依約給付租金，迭經催告均置之不理。又依兩造間土地租賃契約書之約定，
      被告建將公司未經原告之同意，不得將系爭土地權利之一部或全部出租、轉租
      、頂讓或以其他變相方法由他人使用，惟被告建將公司於八十七年七月起，即
      未經原告同意，將其於系爭土地出租予被告戊○○及被告丑○○等人，由被告
      戊○○興建如附圖所示Ａ部分即建號六九一一號，門牌號碼臺北縣三峽鎮○○
      路七號之鋼造二層樓房屋一棟，另由被告丑○○興建如附圖所示Ｂ部分之無門
      牌號碼建物，復由被告戊○○將前開臺北縣三峽鎮○○路七號之鋼造房屋區隔
      分租予訴外人蘇財山、邱益義、邱源芳、游木源等人，故原告於八十八年六月
      二十一日委託律師以存證信函通知被告建將公司之前身風速公司終止雙方間之
      租賃契約，另於八十八年十一月三日當庭為終止租賃契約之意思表示，並以該
      次言詞辯論筆錄繕本之送達，作為終止租賃契約之意思表示。
    (三)被告戊○○固曾匯租金至原告配偶帳戶，惟係在原告終止租賃契約之後，又被
      告戊○○另將租金給付予訴外人劉定宇，惟劉定宇於八十八年五月十日已將土
      地出售予張威洲，其自無權受領租金。被告建將公司登記之營業項目沒有興建
      房屋，故不得為起造人，而為申請建造執照，原告始基於與被告建將公司間之
      租賃契約同意由戊○○為起造人興建房屋，並非單獨同意被告戊○○使用系爭
      土地。
    (四)原告既已終止雙方間之租賃契約，被告建將公司及系爭土地上建物之所有人自
      屬無權占有系爭土地，原告自得依民法第七百六十七條、第八百二十一條之規
      定，請求被告建將公司、戊○○拆除如附圖所示Ａ部分土地之地上建物即建號
      六九一一號，門牌號碼臺北縣三峽鎮○○路七號之二層鋼造房屋一棟；被告建
      將公司、丑○○拆除如附圖所示Ｂ部分土地之無門牌號碼之地上建物，並將土
      地交還予原告及其他全體共有人。又依原告及被告建將公司間之租賃契約約定
      ，每年租金為六十七萬一千五百五十元，計算每日租金為一千八百三十九元，
      故原告自得請求被告建將公司給付相當租金之損害賠償金即自八十八年四月十
      七日起至交還如附圖所系爭土地之日止，按日給付一千八百三十九元。另依原
      告及被告建將公司間租賃契約第八條約定，如承租人違約致生之律師費用及訴
      訟費用，應由被告建將公司負擔，原告自得請求被告建將公司給付訴訟費用十
      四萬八千元及律師費用五千元，共計十九萬五千元。
三、證據：提出土地租賃契約書影本一件、建物登記簿謄本一紙、照片四紙、房屋租
    賃契約書影本四件、土地登記簿謄本一件、存證信函影本一件、臺灣省政府建設
    廳八十六年二月二十一日八六建三字第一二五二三六號函影本一件、公司變更登
    記事項卡影本一件、公告地價查覆表及地價謄本各一件為證；另聲請本院至現場
    勘驗並囑託地政機關測量及聲請訊問證人汪茂義。
乙、被告方面：
壹、被告建將公司部分：
    被告建將公司未於最後言詞辯論期日到場，惟依其法定代理人陳素貞提出書狀及
    辛○、庚○○到庭陳述謂：
一、聲明：求為判決駁回原告之訴，並陳明如受不利判決願供擔保請准免為假執行。
二、陳述：
    (一)被告建將公司並非房屋之所有權人，對房屋亦無事實上及法律上之處分權，原
      告請求拆屋還地，自非允洽。系爭如附圖所示Ａ部分即門牌臺北縣三峽鎮○○
      路七號之二層建物係由被告戊○○經原告及其他共有人同意而搭建，並以其私
      人名義辦理保存登記，與被告建將公司無涉，故原告主張被告建將公司違法轉
      租云云，自非允洽。又公司股份目前均已轉讓予被告戊○○，但未辦理股份過
      戶。
    (二)土地法第一百零三條第四款規定，建築房屋基地之承租人縱若積欠租金，非以
      擔保金抵償後，其積欠租額達二年以上時，出租人不得終止租約收回基地；另
      建築房屋基地之出租人，以承租人積欠金額達二年時，仍應依民法第四百四十
      條第一項規定，酌定相當期限催告承租人支付租金，必承租人於其期限內不為
      支付者，始得終止租約。故原告主張被告建將公司積欠八十八年四月十七日起
      至八十九年四月十六日止之一年租金為由終止兩造間之租賃契約，其終止非屬
      合法，又原告所為之終止租賃契約之意思表示，復非向被告建將公司之法定代
      理人為之，亦不合法。又本件既不符土地法第一百零三條之規定，原告於八十
      八年十一月三日當庭所為之終止租賃契約之意思表示，自不合法。
三、證據：提出臺灣板橋地方法院檢察署八十七年度偵字第四九一七號不起訴處分書
    影本一件、股東會議紀錄影本一件、讓渡書影本一件為證。
貳、被告戊○○部分：
一、聲明：求為判決駁回原告之訴，並陳明如受不利判決願供擔保請准免為假執行。
二、陳述：
    (一)系爭中華路七號之二層樓鋼造房屋確係由伊搭建，伊有付租金予原告，被原告
      退回，伊的確有轉租予蘇財三、邱益義、邱源芳、游木源，承租人原是風速公
      司，後改名建將公司，二公司實為同一，是因股東退股才作名稱變更。而嗣後
      為避免糾紛，伊已於八十八年七月間終止與蘇財三等之租約。又房屋所有人與
      基地所有人間就基地有租賃關係，如當事人間無相反之特約，則房屋所有人將
      其房屋一部分供與他人使用，係房屋所有人對房屋使用收益權之行使，與單純
      之基地轉租有別，自不得構成終止租約之事由。
    (二)伊蓋中華路七號之房屋係依原告與風速公司間之租約所建，伊為建將及風速公
      司之實際負責人，房子是要做遊藝場用，現在籌備中，伊蓋系爭房屋時已經原
      告及其他共有人之同意，並非無權占有。當初蓋鐵皮建物只是臨時性，打算將
      來與旁邊土地整體利用時再蓋鋼筋混凝土建物。原告亦曾出具同意書同意被告
      戊○○興建系爭中華路七號之房屋，並非由被告建將公司違約將土地交由被告
      戊○○使用；而衡諸當時之情況，原告及其他共有人已同意由被告戊○○為承
      租人，此由風速公司及建將公司之營業項目雖無興建房屋，仍可興建房屋供自
      己使用，而原告仍出具同意書同意由被告戊○○興建房屋可證。
    (三)被告丑○○占有之如附圖所示Ｂ部分之無門牌號碼房屋，該部分土地為法定空
      地，伊本欲供予伊弟周春財賣檳榔，周春財未經伊同意而由其妻郭青藍與被告
      丑○○訂立租約，並由丑○○自行出資委由伊弟周春財及周春風所興建。又伊
      曾於八十八年五月十日給付四分之一租金十六萬元予訴外人劉定宇，共有人張
      威洲亦同意由劉定宇收受租金。伊亦曾匯其餘租金五十二萬元至原告配偶王黃
      寶照帳戶，惟經原告退回租金即未再給付。
    (四)土地法第一百零三條第四款規定，建築房屋基地之承租人縱若積欠租金，非以
      擔保金抵償後，其積欠租額達二年以上時，出租人不得終止租約收回基地；另
      建築房屋基地之出租人，以承租人積欠金額達二年時，仍應依民法第四百四十
      條第一項規定，酌定相當期限催告承租人支付租金，必承租人於其期限內不為
      支付者，始得終止租約。故原告主張被告建將公司積欠八十八年四月十七日起
      至八十九年四月十六日止之一年租金為由終止兩造間之租賃契約，其終止非屬
      合法，又原告所為之終止租賃契約之意思表示，復非向被告建將公司之法定代
      理人為之，亦不合法。又本件既不符土地法第一百零三條之規定，原告於八十
      八年十一月三日當庭所為之終止租賃契約之意思表示，自不合法。
三、證據：土地使用權同意書影本一件、收據影本一件為證。
、被告丑○○部分：
一、聲明：求為判決駁回原告之訴。
二、陳述：
    伊係於八十七年間向訴外人郭青藍承租系爭如附圖所示Ｂ部分土地，並山資委由
    被告戊○○之弟搭建鐵皮屋經營蔡小吃店，本來郭青藍欲在該處經營檳榔攤，伊
    不知郭青藍有無權利使用土地，目前伊已無經營小吃店。
丙、本院依職權：(一)向經濟部中部辦公室函查被告建將公司於解散時清算人之資料。
    (二)向臺北縣政府工務局調閱坐落系爭土地上之建物即門牌臺北縣三峽鎮○○路七
    號（建號六九一一，所有權人戊○○）之建造執照申請資料。(三)向內政部、經濟
    部中部辦公室函查有限公司登記之營業項目內無營建房屋者，得否營建房屋供公
    司使用及得否為起造人。
    理      由
甲、程序方面：
一、本件被告建將公司未於最後言詞辯論期日到場，核無民事訴訟法第三百八十六條
    所列各情形，爰依原告之聲請，由其一造辯論而為判決。
二、次查原告起訴時列風速公司為被告，嗣後於八十八年七月二十七日聲明更正被告
    為建將公司。經查被告風速公司於起訴前之八十六年二月二十日向臺灣省政府建
    設廳申請更名為建將育樂有限公司及營業項目，有原告提出之臺灣省政府建設廳
    八十六年二月二十一日八六建三字第一二五二三六號函影本一件為證，故風速公
    司及建將公司既僅作名稱及營業項目之變更，其實體法上之法人格仍為同一，故
    原告起訴時雖誤列被告為風速公司，惟嗣後更正被告名稱為建將公司，於法尚無
    不合。
三、又按有限公司之清算，以全體股東為清算人；但公司法或章程另有規定或經股東
    決議，另選清算人者，不在此限，此觀公司法第一百十三條準用第七十九條之規
    定自明。經查本件被告建將公司於八十七年一月六日經臺灣省政府建設廳以建三
    字第四二○○八四號函撤銷公司登記在案，其解散後未選任清算人，有原告提出
    之公司變更登記事項卡一件為證；又經本院依職權向經濟部中部辦公室函查結果
    ，並無被告建將公司解散時之清算人資料，故被告建將公司於解散時既未選任清
    算人，揆諸前開說明，自應以全體股東為清算人，原告更正其法定代理人為全體
    股東，自無不合。
四、再按訴訟繫屬中為訴訟標的之法律關係，雖移轉於第三人，於訴訟無影響，但第
    三人如經兩造同意，得聲請代當事人承當訴訟，又法院知悉訴訟標的有移轉者，
    應即以書面將訴訟繫屬之事實通知第三人，民事訴訟法第二百五十四條第一項、
    第四項分別定有明文。經查本件被告丑○○於本院審理時，固抗辯原告請求其拆
    屋還地之訴訟標的法律關係已於訴訟繫屬中移轉於第三人郭青藍，固應將訴訟繫
    屬之事實告知第三人郭青藍，惟查原告及被告戊○○、丑○○均於本院言詞辯論
    時均表明目前不知該第三人郭青藍之住所，致本院無從為訴訟之告知，附此敘明
    。
乙、實體方面：
一、原告起訴主張其為系爭坐落臺北縣三峽鎮○○段二七五之二九地號土地之共有人
    ，於八十五年四月十四日與被告建將公司前身風速公司訂立租賃契約，約定將系
    爭土地出租予被告建將公司，面積三百七十平方公尺，詎被告建將公司自八十八
    年四月十七日起未依約給付租金，又被告建將公司於八十七年七月間起，違反租
    賃契約之約定，未經原告同意，將系爭土地出租予被告戊○○及丑○○等人，由
    被告戊○○於如附圖所示Ａ部分土地上搭建門牌號碼臺北縣三峽鎮○○路七號之
    鋼造二層樓房屋一棟，另被告丑○○則於如附圖所示Ｂ部分土地上搭建無門牌號
    碼之鋼造房屋一棟，原告於八十八年六月二十一日終止其與被告建將公司間之租
    賃契約，並於八十八年十一月三日當庭向被告建將公司為終止租賃契約之意思表
    示，原告自得依民法第七百六十七條、第八百二十一條之規定，請求：(一)被告戊
    ○○、被告建將公司拆除如附圖所示Ａ部分土地之地上建物即建號六九一一，門
    牌號碼臺北縣三峽鎮○○路七號之二層鋼造房屋一棟，並將土地交還予原告及劉
    永照、劉東昇、張威洲等全體共有人；(二)被告丑○○、被告建將公司拆除如附圖
    所示Ｂ部分土地之無門牌號碼之地上建物，並將土地交還予原告及劉永照、劉東
    昇、張威洲等全體共有人；(三)被告建將公司應賠償原告訴訟費用十四萬八千元、
    律師費用五萬元及自八十八年四月十七日起至交還前開第一、二項所示土地之日
    止，按日給付相當租金之損害賠償一千八百三十九元等語。
二、被告建將公司未於最後言詞辯論期日到場，惟依其前到場所述略以其並非房屋之
    所有權人，對房屋無事實上及法律上之處分權能，原告自不得請求其拆除房屋；
    又系爭租賃契約係屬土地法第一百零三條之基地租賃，被告建將公司積欠租金未
    達二年，原告自不得終止租賃契約，又原告終止租賃契約之意思表示非對被告建
    將公司之法定代理人為之，其終止亦不合法云云。被告戊○○固自認系爭坐落臺
    北縣三峽鎮○○路七號之鋼造二層樓房屋一棟（即如附圖所示Ａ部分土地之地上
    建物）係由其所有，並出租予訴外人蘇財三、邱益義、邱源芳、游木源等人，惟
    以：其搭建系爭中華路七號之房屋係經原告及其他共有人出具土地使用權同意書
    ，自非無權占有，又被告丑○○部分占有之如附圖所示Ｂ部分土地伊原係打算交
    由伊弟周春財經營檳榔攤生意，惟周春財未經伊同意而轉租予被告丑○○；伊曾
    於八十八年五月十日給付四分之一租金十六萬元予訴外人劉定宇，共有人張威洲
    亦同意由劉定宇收受租金，伊復匯其餘租金五十二萬元至原告配偶王黃寶照帳戶
    ，惟經原告退回；被告建將公司未積欠租金達二年以上，原告不得終止租約，又
    原告終止之意思表示非向被告建將公司之法定代理人為之，自屬不合法云云資為
    抗辯。被告丑○○亦自認於八十七年七月間向訴外人郭青藍承租如附圖所示Ｂ部
    分土地，並自行出資委由被告戊○○之弟周春財、周春風搭建鐵皮屋，供經營小
    吃店之用，惟以其目前已未經營，伊不知郭青藍有無權利使用系爭土地云云資為
    抗辯。
三、經查原告主張其為系爭坐落臺北縣三峽鎮○○段二七五之二九地號土地之共有人
    ，其於八十五年四月十四日將土地出租予被告建將公司之前身即風速公司，面積
    三百七十平方公尺，又坐落系爭土地如附圖所示Ａ部分之地上建物即門牌號碼臺
    北縣三峽鎮○○路七號之鋼造二層樓建物，係由被告戊○○出資興建，且為其所
    有，另被告丑○○則於八十七年七月間與訴外人郭青藍訂立租賃契約，承租如附
    圖所示Ｂ部分土地，並出租上搭建無門牌號碼之鋼造房屋一棟等情，業據原告提
    出土地租賃契約書影本一件、建物登記簿謄本一紙、照片四紙、房屋租賃契約書
    影本四件、土地登記簿謄本一件為證，並為被告所自認無訛，復經本院至現場勘
    驗屬實，原告主張尚堪採信為真實。
四、按租用建築房屋之基地，非因左列情形之一，出租人不得收回：一、契約年限屆
    滿時；二、承租人以基地供違反法令之使用時；三、承租人轉租基地於他人時；
    四、承租人積欠租金額，除以擔保現金抵償外，達二年以上時；五、承租人違反
    租賃契約時，土地法第一百零三條定有明文。次按土地法第一百零三條第三款所
    謂轉租基地於他人，不以全部轉租為限，即對於一部轉租亦得就全部租賃關係予
    以終止（最高法院五十二年度臺上字第六八○號判例意旨參照）。又按租用土地
    是否為土地法第一百零三條所稱之基地租賃契約，應以當事人訂立租賃契之目的
    為準，如係以建築房屋為目的，即屬該條所規定之基地租賃契約，且此條所稱之
    房屋，兼指住居與供營業用房屋而言（最高法院八十八年度臺上字第五一七號判
    決意旨參照）。經查本件被告戊○○於八十五年四月十四日代表被告建將公司之
    前身即風速公司承租系爭土地上，其目的即為搭建鐵皮屋供經營遊樂場之用，業
    據被告戊○○陳明在卷，並為原告所不爭執，而被告建將公司與原告間之租賃契
    約期限固僅五年，被告戊○○興建之房屋係供營業用，惟查被告建將公司與原告
    訂立租賃契約既為供興建房屋，無論其租賃契約期間之久暫，亦無論其興建之房
    屋係作何用途，均屬土地法第一百零三條所稱之基地租賃契約，自有土地法各該
    相關規定之適用自明。茲本件應審究者，係原告有無依土地法第一百零三條各款
    之事由終止其與被告建將公司間之基地租賃契約？爰敘述如下：
五、原告主張被告建將公司積欠租金部分：經查原告固主張被告自八十八年四月十七
    日起即未依約給付租金，原告於八十八年六月二十一日以存證信函及八十八年十
    一月三日當庭向被告建將公司為終止租賃契約之意思表示，並以該日之言詞辯論
    筆錄之送達作為終止契約之意思表示云云。惟按租用建築房屋之基地，承租人積
    欠租金額，除以擔保現金抵償外，達二年以上時，始得終止租賃契約，觀諸土地
    法第一百零三條第四款之規定自明。而原告既主張被告係自八十八年四月十七日
    起始積欠租金，則原告於八十八年六月二十一日以存證信函或八十八年十一月三
    日當庭為終止租賃契約之意思表示時，被告建將公司積欠之租金均未達二年以上
    ，原告自以被告建將公司積欠租金為由，主張終止系爭租賃契約，自屬無據。
六、次查原告主張被告建將公司違反契約約定，將系爭土地轉租他人使用部分：原告
    主張其未同意被告戊○○於系爭土地上興建門牌號碼臺北縣三峽鎮○○路七號即
    如附圖所示Ａ部分之鋼造二層樓房屋一棟，復將之出租予蘇財三、邱益義、邱源
    芳、游木源等人，亦未同意被告丑○○於如附圖所示Ｂ部分搭建鐵皮屋，原告與
    被告建將公司間租賃契約第七條約定，被告不得將土地之全部或一部轉租他人，
    或以其他變相方法使他人使用，原告自得主張終止租賃契約等情，並以證人汪茂
    義為證。經查：
    (一)被告戊○○興建系爭三峽鎮○○路七號之如附圖所示Ａ部分建物確係得原告及
      其他共有人劉永照、劉東昇及劉定宇之同意，出具土地使用權同意書，並由被
      告戊○○以之持向臺北縣政府申請建造執照等情，業經本院向臺北縣政府工務
      局調閱被告戊○○申請建造系爭臺北縣三峽鎮○○路七號之建造執照案卷查明
      屬實，並有土地使用權同意書影本一件附卷為證，原告主張被告戊○○並未得
      其同意使用系爭土地，其係被告建將公司違反契約約定轉租云云，亦屬無據。
      另證人汪茂義固證稱曾聽原告之父劉維詮稱係因被告建將公司之營業項目無興
      建房屋，不得以該公司之名義興建房屋，須以個人名義為起造人，始由被告戊
      ○○商得原告同意出具土地使用權同意書等語，惟依證人汪茂義之證言益證被
      告戊○○使用系爭土地已得原告之同意，至其所言被告建將公司是否得為起造
      人，僅係原告同意被告戊○○使用土地之動機，與其同意之效力要無影響。況
      經本院依職權向經濟部中部辦公室及內政部營建署函查有限公司登記所營事業
      項目內無營建房屋者，是否可營建房屋供自己使用？其得否為起造人興建房屋
      ？經經濟部中部辦公室函復稱：「公司登記經營之業務應以具有經常性者為限
      ，因此，公司營建房屋如確係供公司自己使用，尚無涉營業項目之登記」，另
      內政部營建署亦函復稱：「三、另查建築法第十二條明定：『本法所稱建築物
      之起造人，為建造該建築物之申請人；起造人為政府機關公營事業機構、團體
      或法人者，由其負責人申請之」，有經濟部中部辦公室八十九年一月五日八九
      中辦三字第○八○○○四號函及內政部營建署八十九年一月二十八日臺八九內
      營字第八九八二二八六號函附卷可憑，則有限公司得為供自己使用而為起造人
      興建房屋，不受其營業項目之限制，故原告所稱其係因被告建將公司無法以自
      己為起造人興建房屋，始出具土地使用權同意書由被告戊○○興建房屋，其並
      無同意被告戊○○使用系爭土地之真意云云，要非可採。而被告戊○○將其興
      建之中華路七號房屋中之部分出租予蘇財三、邱益義、邱源芳、游木源等人，
      亦屬房屋所有權人對其所有房屋之使用收益，尚難認被告戊○○或被告建將公
      司違反契約約定將土地之全部或一部交由他人使用。
    (二)被告丑○○部分：經查被告戊○○固稱其係將如附圖所示之Ｂ部分土地交由其
      弟周春財經營檳榔攤，伊不知周春財之妻出租予被告丑○○云云，資為抗辯。
      惟查被告戊○○為被告建將公司之前身風速公司之法定代理人，又其自認係基
      於原告與被告建將公司間之租賃契約並得原告同意使用系爭土地，且將系爭如
      附圖所示Ｂ部分土地交予其弟周春財經營檳榔攤，足證被告建將公司確已違反
      其與原告間租賃契約第八條不得將土地之一部或全部出借、轉租或頂讓或以其
      他變相方法由他人使用之約定，原告自得依租賃契約第七條、土地法第一百零
      三條第五款之規定終止其與被告建將公司間之租賃契約。次查原告固於八十八
      年六月二十一日以存證信函向被告戊○○為終止租賃契約之意思表示，惟查被
      告戊○○並非系爭租賃契約之承租人，且被告建將公司於八十六年二月二十一
      日已變更法定代理人為丁○○，故原告於八十八年六月二十一日未向被告建將
      公司之法定代理人丁○○為終止之意思表示，其終止尚不合法。又原告於八十
      八年十一月三日當庭向被告建將公司為終止契約之意思表示，並以該次言詞辯
      論筆錄之送達為終止契約之意思表示，即屬合法。
七、原告既已合法終止其與被告建將公司間之租賃契約，則其主張被告無權占有系爭
    土地，請求被告戊○○拆除系爭如附圖所示Ａ部分土地之地上建物即建號六九一
    一，門牌號碼臺北縣三峽鎮○○路七號鋼造二層樓房一棟後，被告戊○○、建將
    公司應將如附圖所示Ａ部分土地交還原告及劉永照、劉東昇、張威洲等全體共有
    人；被告丑○○拆除系爭如附圖所示Ｂ部分土地之無門牌號碼地上建物一棟後，
    被告丑○○、建將公司應將如附圖所示Ｂ部分土地交還原告及劉永照、劉東昇、
    張威洲等全體共有人，洵屬有據。至原告請求被告建將公司拆除如附圖所示Ａ、
    Ｂ部分地上建物，惟查被告建將公司並非如附圖所示Ａ部分房屋即臺北縣三峽鎮
    ○○路七號房屋之所有權人，有原告提出之建物登記簿謄本一件為證；又如附圖
    所示Ｂ部分房屋係由被告丑○○出資興建，為其原始取得該房屋所有權，業據被
    告丑○○自認無訛，並為原告及被告建將公司所不爭執，故被告建將公司既非如
    附圖Ａ、Ｂ部分土地之地上建物所有權人，其就建物尚無處分權，原告請求其拆
    除系爭建物，即屬無據。
八、又被告建將公司自八十八年四月十七日起未給付租金予原告，為兩造所不爭執，
    被告戊○○固稱其曾給付租金十六萬元予訴外人劉定宇，惟查劉定宇既非系爭租
    賃契約之出租人，被告戊○○向其給付租金，自不生對原告清償之效力。故原告
    主張被告為無權占有系爭土地，請求被告建將公司給付自八十八年四月十七日起
    之租金，及終止系爭租賃契約後至被告交還前開土地之日止之每日一千八百三十
    九元相當租金之損害賠償，亦屬有據（即每年租金六十七萬一千五百五十元計算
    ：六七一、五五○元÷三六五日＝一、八四○元，元以下四捨五入）。至原告依
    租賃契約第八條約定，請求被告建將公司給付律師費用五萬元，惟其迄未提出任
    何單據舉證以實其說，另本件訴訟費用部分，既已經本院於判決時確定被告建將
    公司依法應負擔之訴訟費用比例，此部分請求亦無權利保護之必要，故此部分請
    求洵屬無據。
九、從而，原告依據民法第七百六十七條、第八百二十一條，請求被告戊○○拆除系
    爭如附圖所示Ａ部分土地之地上建物即建號六九一一，門牌號碼臺北縣三峽鎮○
    ○路七號鋼造二層樓房一棟後，被告戊○○、建將公司應將如附圖所示Ａ部分土
    地交還原告及劉永照、劉東昇、張威洲等全體共有人；被告丑○○拆除系爭如附
    圖所示Ｂ部分土地之無門牌號碼地上建物一棟後，被告丑○○、建將公司應將如
    附圖所示Ｂ部分土地交還原告及劉永照、劉東昇、張威洲等全體共有人；及請求
    被告建將公司自八十八年四月十七日起至交還前開土地之日止，按日給付一千八
    百三十九元之租金及相當租金之損害賠償，為有理由，應予准許。逾此部分之請
    求為無理由，應予駁回。
十、原告及被告建將公司、被告戊○○陳明願供擔保，分別聲請宣告假執行及免為假
    執行，經核原告勝訴部分，經合於法尚無不合，爰分別酌定相當之擔保金額宣告
    之；至原告其餘之訴既經駁回，其假執行之聲請，亦失所附麗，應併予駁回。
十一、因本案論證已臻明確，兩造其餘主張、陳述及所提之證據暨攻擊防禦方法，均
      與本案判斷結果無影響，毋庸再予一一審酌，附此敘明。
十二、據上結論：本件原告之訴為一部有理由，一部無理由，依民事訴訟法第三百八
      十五條第一項前段、第七十九條但書、第八十五條第一項但書、第三百九十條
      第二項、第三百九十二條，判決如主文。
中      華      民      國    八十九    年      六      月    二十一    日
                                  臺灣板橋地方法院民事第民二庭
~B法      官  周舒雁
右為正本係照原本作成。
如對本判決上訴，須於判決送達後二十日內向本院提出上訴狀。
中      華      民      國    八十九    年      七      月      四      日
~B法院書記官  丘淑慧


司法院資訊處製作；財團法人民間司法改革基金會備份。
